臺灣高等法院民事判決　　　　　　　　99年度重勞上字第28號
　　上　訴　人　毅嘉科技股份有限公司
　　法定代理人　黃秋永
　　訴訟代理人　張旭業律師
　　複　代理人　楊珮君律師
　　被　上訴人　呂震鵬
上列當事人間確認僱傭關係存在等事件，上訴人對於中華民國99
年4月30日臺灣桃園地方法院98年度勞訴字第3號第一審判決提起
上訴，經本院於100年5月24日言詞辯論終結，茲判決如下：
    主  文
上訴駁回。
第二審訴訟費用由上訴人負擔。
    事實及理由
一、被上訴人主張：其自民國95年5月22日起受僱上訴人擔任大
    陸蘇州廠人力資源部經理，成立不定期僱傭契約，上訴人突
    於97年10月14日星期二以電話及電子郵件通知終止兩造勞動
    契約，促其於同年月17日星期五完成離職交接手續，並未告
    知終止事由，卻於同年月20日公告其因未能符合公司核心價
    值及管理要求，予以解職，嗣後又稱係基於勞動基準法（下
    稱勞基法）第11條第5款所定不能勝任及第2款所定虧損或業
    務緊縮之事由，卻未能舉證證明，解僱自非合法。其於上訴
    人違法終止勞動契約前6個月平均工資為新台幣（下同）97,
    080元，並能領取年終獎金97,080元、返台機票79,096元、
    返台交通補助4,500元、家屬機票15,150元、手機補助費8,
    520元，另上訴人公告通知公司全體員工其遭解職之事實，
    致其名譽受有損害，自有再以電子郵件公告以回復其名譽之
    必要等情，起訴請求：(一)確認兩造間僱傭關係存在；(二)上訴
    人應以電子郵件方式向上訴人林口廠、蘇州廠、中山廠員工
    為如原判決附件一道歉公告所示內容之公告，公告期間7天
    並以郵件副本通知被上訴人電子郵件信箱；(三)上訴人自97年
    10月18日起至其復職日止，應於每月10日給付97,080元，並
    給付年終獎金97,080元、返台機票79,096元、返台交通補助
    4,500元、家屬機票15,150元、手機補助費8,520元，並按週
    年利率5%計算之遲延利息。經原審判決：(一)確認兩造間之僱
    傭關係存在；(二)上訴人應自97年10月18日起至上訴人復職之
    日止，按月於每月10日給付97,080元，及各自應給付日之翌
    日起至清償日止，按週年利率5%計算之利息，另駁回其餘請
    求。上訴人就其敗訴部分提起上訴，被上訴人就其敗訴部分
    則未據聲明不服，對上訴人之上訴，答辯聲明：上訴駁回。
二、上訴人則以：其於97年9月第三季末時，由財務報表、營運
    訂單及全球經濟風暴等情，推測第四季無法避免虧損情況，
    有緊縮業務之必要，遂召開會議擬定人事精實計畫，並於97
    年10月開始裁員，以維持營運，因被上訴人之考核績效不佳
    ，故列為該月優先裁員名單；且所帶領之蘇州人事團隊常與
    總務方面屢生爭執，數次與被上訴人懇談，未獲改善，主觀
    上亦有不能勝任職務之情形，其依勞基法第11條第2款及第5
    款規定，預告終止兩造間之勞動契約，並依法給付資遣費，
    自屬適法。其次，被上訴人對桃園縣政府勞工局提出勞資爭
    議申訴時，同意上訴人之補償條件，足證兩造合意終止勞動
    契約。縱未經合意終止，被上訴人於勞資爭議調解時，表示
    上訴人違法解僱，要求給付資遣費及離職證明，其真意係表
    示上訴人有勞基法第14條第1項第6款事由，予以終止勞動契
    約。續按兩造任用合約書約定僱傭期間至98年5月21日止，
    任一方得於期滿前30日單方終止契約，其已於97年10月14日
    通知被上訴人終止契約，應認僱傭契約已屆期消滅。退步言
    ，縱認兩造僱傭契約繼續存在，因被上訴人薪資包含派外津
    貼人民幣4,500元，及由上訴人給付63,000元，而被上訴人
    派駐海外期間自95年5月22日至98年5月21日止，故自97 年
    10月17日起，至遲自98年5月22日起，應不得再領取派外津
    貼，僅得領取63,000元薪資等語答辯，聲明：(一)原判決不利
    於上訴人部分廢棄；(二)上開廢棄部分，被上訴人在第一審之
    訴駁回。
三、不爭執事項：
  (一)被上訴人自95年5月22日起受僱於上訴人擔任蘇州廠人力資
    源部經理之職，有任用合約書為證（見原審卷1第7-11頁）
    。
  (二)上訴人於97年10月14日以電話及電子郵件通知被上訴人終止
    契約，要求於同年月17日完成離職交接手續，又於同年月20
    日以上訴人公司編號2008毅管字第211號公告：「有關本公
    司蘇州廠員工－人資二部經理呂震鵬，因工作態度未能符合
    公司核心價值；管理價值能亦未能符合公司管理要求，故決
    定予以立即解職，並自2008年10月18日起生效」等語，有電
    子郵件、公告可憑（原審卷1第14-17、23頁）。
  (三)被上訴人向桃園縣政府勞資爭議調解委員會申請調解，於97
    年11月25日調解不成立，有勞資爭議調解記錄為證（原審卷
    1第45頁）。
  (四)上訴人於97年11月25日開立（97）證字第423號員工離職證
    明予被上訴人，備註欄記載「已離職（依勞基法第11條第2
    款）」，有員工離職證明可證（原審卷1第46頁）。
四、被上訴人主張上訴人終止勞動契約不合法，兩造間不定期僱
    傭關係繼續存在，上訴人應給付薪資，上訴人則以前揭情詞
    置辯，是本件爭執要點厥為：(一)上訴人以勞基法第11條第2
    款及第5款規定終止僱傭契約，是否有理？(二)被上訴人有無
    合意或單方終止僱傭契約？(三)兩造僱傭是否因合約期滿而消
    滅？(四)被上訴人可得請求之薪資若干？
  (一)上訴人以勞基法第11條第2款及第5款終止僱傭契約，是否有
    理？
  1.按勞基法第11條規定「非有左列情形之一者，雇主不得預告
    勞工終止勞動契約：(1)、歇業或轉讓時。(2)、虧損或業務緊
    縮時。(3)、不可抗力暫停工作在一個月以上時。(4)、業務性
    質變更，有減少勞工之必要，又無適當工作可供安置時。(5)
    、勞工對於所擔任之工作確不能勝任時」。所謂「確不能勝
    任工作」，係指勞工於能力上不能完成工作，或怠忽所擔任
    之工作致不能完成者；又僱主對於違反規定之勞工施予懲戒
    ，仍應注意相當性原則，而解僱係屬懲戒手段中對勞工工作
    權最嚴重之侵害，故須符合最後手段性要求方得為之。
  2.本件上訴人係於97年10月14日以電話及電子郵件通知被上訴
    人兩造勞動契約將於97年10月17日終止，嗣後並曾在上訴人
    林口廠、蘇州廠、中山廠公告，為兩造所不爭執，則上訴人
    終止契約是否合法，自應以終止當時，是否具有勞基法所定
    雇主得終止勞動契約之事由為斷。上訴人雖主張被上訴人考
    核成績不佳，長期團隊融合意識低落，顯有主觀不能勝任情
    形，依勞基法第11條第5款規定終止契約云云，惟據證人即
    上訴人人力資源處處長岳秀玲證稱：10月14日電話通知時，
    僅提到公司營運不好，沒有提到其他交接工作理由（本院卷
    第102、103頁），而上訴人於10月14日至17日間所發電子郵
    件亦無表明終止事由（原審卷第14-17頁），97年10月20日
    所作公告則僅謂「有關本公司蘇州廠員工－人資二部經理呂
    震鵬，因工作態度未能符合公司核心價值；管理價值能亦未
    能符合公司管理要求，故決定予以立即解職，並自2008年10
    月18日起生效」等語，究竟符合何項法定終止契約事由，亦
    未明示，得否執此作為依勞基法第11條第5款規定終止契約
    之依據，誠屬可疑。縱認上訴人之公告即在指陳被上訴人有
    不能勝任情事，並據上訴人提出績效表為證（本院卷第160
    、161頁），然該績效表乃上訴人自行製作，未見各級主管
    核章，已為被上訴人否認之，且依該表，被上訴人績效評核
    雖列名第3，名次殿後，然其考績為B，據上訴人自陳：A佔
    公司員工百分之25-30，C佔百分之10，其餘是B（本院卷辯
    論意旨狀），按此評比標準，顯然被上訴人與大多數員工績
    效相若，何能認為成績不佳？證人岳秀玲雖證稱：被上訴人
    在團隊融合方面造成公司困擾，所帶領的蘇州人事團隊與總
    務始終有日常問題發生爭執，需要其去化解，97年初就和被
    上訴人懇談數次，協助被上訴人與蘇州廠團隊融合問題，曾
    詢問要不要換環境到中山廠，被上訴人表示不適合，公司一
    直有要資遣被上訴人的想法，惟亦稱：被上訴人在人事專業
    方面對公司是有幫助，其認為被上訴人之長處對公司有幫助
    就可以等語（本院卷第102-105頁），顯然被上訴人之專業
    能力並無不能勝任工作，縱其於團隊中融合能力尚待改進，
    非不得以他法促其注意或調整工作，即使被上訴人曾表示不
    願赴中山廠，應僅屬平時懇談間之回應而已，上訴人逕予採
    取終止契約方式，顯不相當，難認合法。
  3.上訴人復稱97年9月第三季末時，由財務報表、營運訂單及
    全球經濟風暴等情，推測第四季無法避免虧損情況，有緊縮
    業務之必要，遂召開會議擬定人事精實計畫，並於97年10月
    開始裁員，以維持營運，因被上訴人之考核績效不佳，故列
    為裁員優先人員云云，雖證人岳秀玲證稱：公司第三季財報
    不是很理想，想要作人事整頓，其想被上訴人既然工作不是
    很快樂，其也盡力了，所以告訴被上訴人公司最近營運不是
    很好，也提到被上訴人曾告知想休息一陣子，請他星期五辦
    理交接，是以比較間接方式說明等語（本院卷第102-103頁
    ），是其所謂「間接」方式是否足使被上訴人明白公司係以
    虧損或業務緊縮為終止契約之理由，實有疑議，況被上訴人
    亦否認之，陳稱：其在電話中請問資遣原因，岳秀玲要其不
    要問等語，再參諸上訴人隨後電子郵件及10月20日公告毫無
    提及虧損或業務緊縮，反而於公告提及被上訴人之不是，雖
    上訴人表示此公告係因被上訴人管理之15名員工於10月20日
    集體罷工，針對在職員工所發云云，然該公告已明載係針對
    被上訴人解職案所為，且上訴人嗣於10月21日才針對人資部
    集體罷工案18名員工發布解職公告，並於公告中稱被上訴人
    係遭「開除」（原審卷第274頁），無法證明上訴人於當時
    係以「虧損」或「業務緊縮」為由終止契約。至上訴人於勞
    資爭議調解時核發員工離職證明（原審卷1第46頁），固註
    記依勞基法第11條第2款離職，然此為事後97年11月25日始
    行製作，殊難證明被上訴人離職當時，確受告知以該事由資
    遣。何況，上訴人於第三季仍有獲利，97年10月份營業收入
    創新高，為其所不爭執，在此之際謂係基於公司虧損將被上
    訴人解職，亦不合理。再者，被上訴人去職後改由人資三部
    朱皇旭接任，有上訴人員單位異動公告可憑（本院卷第146
    頁），顯然該項職務仍然存在，雖上訴人稱朱皇旭係代理兼
    任云云，為被上訴人否認之，據上開異動公告關於朱皇旭部
    分，獨無註記代理，而上訴人亦未能舉證證明究當時業務如
    何緊縮而有令被上訴人去職之必要，故此部分主張尚屬無據
    。
  (二)被上訴人有無合意或單方終止僱傭契約？
    上訴人雖又辯稱：被上訴人在桃園縣政府勞資爭議調解時已
    向上訴人請求退職金及未休假特別代金等，表示被上訴人合
    意終止勞動契約或以雇主違約為由，依勞基法第14條第1項
    第6款規定，單方終止契約云云。查被上訴人雖於於97年11
    月25日桃園縣政府勞資爭議調解程序前，先後於97年11月5
    日及97年11月14日給付被上訴人薪資63,566元、資遣費與預
    告工資186,070元，被上訴人則申請調解，請求上訴人應依
    勞基法及大陸勞動合同法再給付退職金、未休特休代金等，
    並開立非自願離職證明，惟因上訴人僅同意開立非自願離職
    證明，不同意給付款項，致調解不成立，有勞資爭議調解紀
    錄可憑，然此僅屬被上訴人於調解程序中所為之主張或讓步
    ，殊難認為被上訴人同意兩造間勞動契約業已終止，或其有
    以上訴人違約解僱，而單方終止勞動契約之意。至上訴人所
    稱被上訴人就同一事實在大陸訴訟業遭駁回等情，經查被上
    訴人固就其與毅嘉電子（蘇州）有限公司之勞資爭議向大陸
    地區蘇州市虎丘區認定被上訴人在獲知解職後自行離開毅嘉
    電子（蘇州）有限公司，視為自動離職，駁回被上訴人要求
    恢復勞動關係係之請求，有上訴人所提大陸地區蘇州市虎丘
    區人民法院判決書可參（見原審卷二第16-20頁），然姑不
    論大陸地區裁判有無既判力或爭點效原則之適用，該案之當
    事人既為毅嘉電子（蘇州）有限公司，與本件上訴人尚有不
    同，是我國法院自得斟酌全辯論意旨及調查證據之結果，為
    不同之判斷，不受大陸地區法院裁判之拘束。是上訴人之主
    張，尚不足採。
  (三)兩造僱傭契約是否因合約期滿而消滅？
    按勞動契約，分為定期契約及不定期契約。臨時性、短期性
    、季節性及特定性工作得為定期契約；有繼續性工作應為不
    定期契約，勞基法第9條第1項定有明文。現行勞基法之規範
    及勞動市場之僱傭型態以繼續性工作為一般常態，非繼續性
    工作為例外，又勞基法中針對從事繼續性工作之勞工與非繼
    續性工作之勞工之保護有所差別，是以，歷來對於從事非繼
    續性工作之定期契約工採取嚴格性之解釋，以避免雇主對受
    僱人力之濫用。所謂「非繼續性工作」係指雇主非有意持續
    維持之經濟活動，而欲達成此經濟活動所衍生之相關職務工
    作而言。上訴人辯稱：被上訴人僱用期間3年，已於98年5月
    21日屆滿，僱傭關係消滅，被上訴人則稱：其工作具有繼續
    性，為不定期契約，上訴人交付之聘任通知書未提及日後須
    簽派駐契約，然其到職後，上訴人卻先後要求其簽繁體、簡
    體字版定期契約，乃違反強制規定，應屬無效云云，提出任
    用合約書及勞動合同為證。查被上訴人係擔任被上訴人蘇州
    廠人力資源部經理，所簽任用合約書第2條約定僱用期間自
    95年5月22日至98年5月21日，為期3年，復約定合約期滿前
    30天，若甲、乙任一方未提出終止或更新合約通知時，合約
    自動展延，展延期限由兩造另以書面約定。合約延長期間屆
    滿時，比照本條約定辦理合約終止或繼續展延，展延次數不
    限，展延工作年資應予累計；另與蘇州廠所簽勞動合同則約
    定聘用期限自95年5月22日至99年5月21日，為期4年，觀諸
    被上訴人為從事人力管理工作，約定之僱傭期間長短不一，
    且長達3、4年之久，復有展延特約，堪認被上訴人實質上係
    從事繼續性工作，揆諸上開規定，兩造間應屬不定期僱傭契
    約，契約約定之年限即對其等不生效力，上訴人主張兩造間
    僱傭關係因期間屆至而消滅，尚屬無據。
  (四)被上訴人可得請求之薪資若干？
    兩造間為不定期契約，上訴人於97年10月所為終止契約表示
    並非合法，已如前述，故其等僱傭關係繼續存在。上訴人既
    要求被上訴人於同年月17日辦理交接，即表示拒絕受領被上
    訴人給付勞務，惟被上訴人仍得請求給付薪資。查被上訴人
    主張其遭解僱前，平均月薪為97,080元，上訴人自97年10月
    18日起未給付薪資之事實，為上訴人所不爭執，雖辯稱：約
    定薪資包含派外津貼人民幣4,500元，及由上訴人給付63,
    000元，而被上訴人派駐海外期間自95年5月22日至98年5月
    21日止，故自期滿起，僅得領取63,000元薪資，不得再領派
    外津貼云云。然查上訴人僱用被上訴人目的即在派往大陸工
    作，合約已記載明確，僱傭期間自應以在大陸工作為原則，
    上訴人又無法證明於上開時間屆滿時必將其調回國內，則被
    上訴人請求按每月97,080元計付薪資，應屬有據。
五、綜上所述，被上訴人請求確認兩造間之僱傭關係存在，並本
    於兩造間之僱傭關係，請求上訴人應自97年10月18日按月給
    付薪資97,080元，並自各期應給付日之翌日起至清償日止，
    按週年利率5﹪計算之遲延利息，為有理由，應予准許。原
    審准其請求之判決於法並無不合，上訴意旨指摘原判決該部
    分不當，求予廢棄改判，為無理由，應予駁回。
六、本件事證已臻明確，兩造其餘主張及證據，於本案結果不生
    影響，不一一論述，附此敘明。
七、據上論結，本件上訴為無理由。依民事訴訟法第449條第1項
    、第78條，判決如主文。
中    華    民    國    100    年    6    月    8     日
                  勞工法庭
                      審判長法  官  黃熙嫣
                            法  官  曾部倫
                            法  官  陳玉完
正本係照原本作成。
如不服本判決，應於收受送達後20日內向本院提出上訴書狀，其
未表明上訴理由者，應於提出上訴後20日內向本院補提理由書狀
（均須按他造當事人之人數附繕本）上訴時應提出委任律師或具
有律師資格之人之委任狀；委任有律師資格者，另應附具律師資
格證書及釋明委任人與受任人有民事訴訟法第466條之1第1項但
書或第2項（詳附註）所定關係之釋明文書影本。如委任律師提
起上訴者，應一併繳納上訴審裁判費。
中    華    民    國   100    年    6     月    9     日
                             書記官  鎖瑞嶺
附註：
民事訴訟法第466條之1（第1項、第2項）：
對於第二審判決上訴，上訴人應委任律師為訴訟代理人。但上訴
人或其他法定代理人具有律師資格者，不在此限。
上訴人之配偶、三親等內之血親、二親等內之姻親，或上訴人為
法人、中央或地方機關時，其所屬專任人員具有律師資格並經法
院認為適當者，亦得為第三審訴訟代理人。